臺灣士林地方法院刑事判決　　　　　　　 93年度訴字第703號
公　訴　人　臺灣士林地方法院檢察署檢察官
被　　　告　乙○○
上列被告因常業詐欺案件，經檢察官聲請以簡易判決處刑（93年
度核退偵字第19號），本院士林簡易庭認不宜以簡易判決處刑（
93年度士簡字第1060號），簽移本院刑事庭改依通常程序審理，
本院經訊問被告後，被告為認罪之答辯，本院合議庭裁定由受命
法官獨任進行簡式審判程序並判決如下：
    主  文
乙○○幫助掩飾因自己重大犯罪所得財物，處有期徒刑伍月，如
易科罰金以參佰元折算壹日。犯罪所得財物新臺幣壹仟元沒收，
如全部或一部不能沒收時，以其財產抵償之。
    事  實
一、乙○○因失業在家，缺錢花用，於92年4 月22日，見報紙分
    類廣告上有年籍姓名不詳之某成年男子欲以新臺幣（下同）
    1,000 元收購金融機構存摺、提款卡等帳戶資料，遂依報載
    聯絡電話與該成年男子聯絡，且為貪圖小利，雖預見交付存
    摺等帳戶資料予不熟識之他人使用，可能幫助不詳犯罪集團
    掩飾或隱匿其等因重大犯罪所得財物，致使被害人及警方追
    查無門之情況下，竟仍不違其本意，基於幫助洗錢之犯意，
    依照該成年男子之指示，於同日前往位於臺北市士林區○○○路○ 段90號之中國信託商業銀行天母分行（下稱中國信託
    銀行），申請開設帳號000000000000號之帳戶及並領用存摺
    、提款卡後，再於同日將帳戶存摺、提款卡交付該成年男子
    ，該成年男子則交付1,000 元以為代價。該成年男子再將該
    帳戶存摺、提款卡等轉手予平日即以詐欺為常業之詐欺集團
    。於同年4 月30日、5 月1 日、5 月2 日，該詐欺集團某不
    詳姓名年籍自稱為國稅局五課科長之成年男子，遂分別打電
    話予丁○○○、甲○○、丙○○等3 人，並分別向其等謊稱
    ：可退還溢繳之所得稅款等語（實際上並無退稅款項），要
    求丁○○○等3 人至提款機操作轉帳事宜，致使丁○○○等
    3 人陷於錯誤，而依該名男子之指示方法操作自動提款機而
    將丁○○○郵局帳戶內存款56,262元、甲○○第一商業銀行
    五福分行帳戶內存款73,887元、丙○○華南銀行帳戶內存款
    299,742 元轉帳至乙○○前開中國信託銀行帳戶內，詐騙集
    團因而藉此掩飾、隱匿其常業詐欺重大犯罪所得，詐騙集團
    成員並立刻至某自動櫃員機將上開丁○○○、甲○○2 人所
    轉入之款項以乙○○所交付之中國信託銀行提款卡提領一空
    。嗣因丁○○○報警後，前開乙○○帳戶被列為警示帳戶，
    帳戶內款項遭凍結，詐欺集團無法提領丙○○所匯入之前開
    款項，乃電話聯絡並告知乙○○其所出賣前開帳戶已經詐欺
    案件凍結，欲請乙○○出面前往中國信託銀行佯稱帳戶存摺
    、提款卡遺失而辦理掛失，重新申領存摺、提款卡以便解除
    帳戶警示，並允諾乙○○事成之後另有報酬，且派集團成員
    陳美城、杜義杰陪同乙○○前往中國信託商業銀行櫃檯辦理
    之際，為銀行承辦行員發現報警當場查獲（此部分並不構成
    詐欺及掩飾他人犯罪所得罪，詳後述），始悉上情。
二、案經臺北市政府警察局士林分局報請臺灣士林地方法院檢察
    署檢察官偵查並聲請簡易判決處刑。
    理  由
一、右開犯罪事實業據被告乙○○於本院調查、審理時坦承不諱
    （本院卷第16頁訊問筆錄、第19、20頁審判筆錄參照），核
    與被害人丁○○○、甲○○、丙○○於警訊中之指訴情節相
    符（偵字卷第53頁、第57頁、核退偵卷第45至46頁偵訊筆錄
    參照），並有前開被告所開立之中國信託銀行帳戶存摺類存
    款開戶資料（偵字卷第6 至7 頁參照）、帳戶交易明細（偵
    字卷第8 至9 頁參照），足認被告自白與事實相符，可以採
    信，前開事實應可認定。本件事證明確，被告犯行堪以認定
    。
二、按洗錢防制法全文業於92年2 月6 日修正公佈，並於被告乙○○本件行為後之同年8 月6 日施行，修正後洗錢防制法第
    9 條第2 項、第2 條第2 款規定所謂「掩飾他人因重大犯罪
    所得財物之洗錢行為」，雖然實質上係將替他人掩飾該他人
    自己重大犯罪所得財物之幫助犯行為予以正犯化之具體規定
    ，然條罪名仍以行為人客觀上有直接著手並完成掩飾他人重
    大犯罪所得之構成要件行為本身（例如：直接著手將他人犯
    罪所得存入自己帳戶、或將他人重大犯罪所得財物以自己名
    義假作買賣轉交予他人）為限。倘若行為人僅係基於幫助洗
    錢之犯意提供帳戶資料予他人暫時供作存放以掩飾該他人重
    大犯罪所得使用，而由該他人將重大犯罪所得存入該帳戶內
    或請被害人匯入者，則因行為人並未直接從事轉帳、匯款、
    存提款等洗錢構成要件之實際行為，即不能適用前開第2 條
    第2 款、第9 條第2 項之規定，論以掩飾他人重大犯罪所得
    之洗錢罪。此時，應認行為人客觀上僅係幫助該收受帳戶之
    他人，掩飾該他人自己重大犯罪所得之財物，而僅構成修正
    後同法第2 條第1 款、第9 條第1 項之幫助掩飾自己重大犯
    罪所得財物之洗錢罪而已。被告乙○○僅提供帳戶予他人洗
    錢使用，客觀上應僅有幫助他人掩飾他人自己犯罪所得財物
    ，而僅能該當洗錢防制法第2 條第1 款之構成要件。至被告
    嗣後配合辦理掛失，欲解除帳戶凍結狀態，方便詐欺集團提
    領詐欺款項，因僅著手實行掩飾他人犯罪所得之行為不遂即
    遭查獲，而前開修正後洗錢防制法第9 條第2 項之規定又無
    處罰未遂，自亦無法依該條項論科，而僅能論以同法第9 條
    第1 項之幫助掩飾自己犯罪所得罪。又經比較修正前後該法
    第9 條第1 項之規定可知，對於隱匿自己重大犯罪所得之洗
    錢行為，修正前後刑度、構成要件並無不同，本件自仍應適
    用修正施行後洗錢防制法第9 條第1 項論科。再者，金融存
    款帳戶，事關存戶個人財產權益之保障，與存戶之印鑑章結
    合，其專屬性、私密性更形提高，除非本人或與本人具密切
    之關係者，難認有何理由可自由流通使用該存褶、印章，一
    般人亦均有應妥為保管存褶、印鑑章，以防止存褶、印鑑章
    被他人冒用之認識，縱有特殊情況偶有將存褶、印鑑章交付
    他人之需，亦必深入瞭解其用途後再行提供以使用，恆係吾
    人日常生活經驗與事理；且金融帳戶為個人理財之工具，申
    請開設金融帳戶並無任何特殊之限制，一般民眾皆可以存入
    最低開戶金額之方式申請開戶，1 個人可以在不同之金融機
    構申請多數之存款帳戶使用，並無何困難，此乃眾所週知之
    事實。則依一般人之社會生活經驗，苟見非親非故之人不以
    自己名義申請開戶，反而以出價收購或租用之方式向他人蒐
    集金融機構帳戶供己使用，衡情對收購者將所收購之帳戶用
    於掩飾、隱匿犯罪所得乙節當有預見。況觀諸現今社會上，
    詐騙集團收購人頭帳戶，持以作為信貸、手機簡訊詐欺之事
    ，常有所聞，出賣或出借帳戶予非親非故之人，受讓人係為
    謀非正當資金進出，而隱瞞其資金流程及行為人身份曝光之
    不法使用，幾乎已成為人盡皆知之犯罪手法等情，益當信而
    有徵。本件被告乙○○明知將存褶、印鑑章等有關個人財產
    、身分之物品，淪落於不明人士手中，極易被利用為與財產
    有關之犯罪工具；而與伊於身分上不具密切關係之人，竟願
    以1,000 元為代價，徵求伊提供帳戶以為使用，伊並為求小
    利加以同意，顯然對於該帳戶作為不法使用，有所認識且並
    不違背其本意，是雖卷內事證並無積極證據證明被告知悉詐
    欺犯罪集團將如何犯罪（本院按有可能供詐欺或擄車勒贖之
    用），而無法於本件認定被告乙○○有常業詐欺之犯罪認識
    ，且被告亦無實際參與犯罪集團掩飾重大犯罪所得之共同犯
    罪意思，但其既對帳戶交付他人使用，可能遭犯罪集團用以
    掩飾重大犯罪所得有所預見，且不違背本意而為之，應有幫
    助洗錢之不確定故意甚明。且由本件被害人丁○○○等人所
    指訴之受詐騙情節觀之，該詐騙手法與時下一般詐騙集團動
    輒謊稱國稅局、健保局退稅費之手法一致，且由卷附被告乙○○中國信託銀行帳戶內，已有多筆款項匯入，當日隨即被
    以提款卡分筆提走等情觀之，詐騙被害人等人者應係反覆以
    不實訊息詐騙他人，以之維生而涉犯刑法第340 條常業詐欺
    罪之犯罪集團亦甚明確。故該詐騙集團行騙被害人丁○○○
    等人之犯罪所得，以被告所設前開帳戶掩飾、隱匿，自屬洗
    錢防制法第2 條第1 款、第3 條第1 項第5 款所定之掩飾、
    隱匿重大犯罪所得財物。是核被告乙○○所為，係犯刑法第
    30 條 第1 項、洗錢防制法第9 條第1 項之幫助洗錢罪。又
    被告係對正犯資以助力而未參與犯罪行為之實施，爰依刑法
    第30 條 第2 項減輕其刑。另被告犯幫助洗錢罪，於本院審
    判時，業已自白犯罪，並應依洗錢防制法第9 條第5 項之規
    定遞予減輕其刑。爰審酌被告乙○○僅因失業即貪圖小利提
    供帳戶供他人掩飾犯罪所得使用，助長詐騙集團財產犯罪之
    氣焰，危害財產交易安全擾亂金融秩序甚鉅，惟其前無任何
    刑案遭判刑之前科紀錄，本件犯後業已坦承犯行，深具悔意
    ，且
    本件乃係因智識程度不高方才犯罪及其犯罪之手段、犯罪時
    所受之刺激、品性、生活狀況、犯罪所生之損害等一切情狀
    ，量處如主文所示之刑，並諭知易科罰金之折算標準，以示
    懲儆。末按犯洗錢防制法之罪者，因犯罪所得財物，不問屬
    於犯人與否，沒收之，如全部或一部不能沒收時，追徵其價
    額或以其財產抵償之；所謂因犯罪所得財物，包括因犯罪取
    得之報酬在內。該法第12條第1 項、第4 條第2 款分別定有
    明文。是被告出賣前述帳戶幫助洗錢所得之1,000 元，應前
    開規定予以沒收，如全部或一部不能沒收時，以其財產抵償
    之。
三、公訴意旨另以：被告乙○○係基於幫助詐欺之犯意，出賣人
    頭帳戶予不詳姓名年籍之人，另涉犯幫助詐欺取財罪云云，
    然幫助犯除需對於其實施幫助行為予以認識外，尚需對正犯
    之犯行有構成要件故意之存在，始克相當。然常人出賣人頭
    帳戶與不詳姓名年籍之人，輾轉由詐騙集團之人實施常業詐
    欺犯罪，依存款帳戶本係供作存提款及匯款之使用特性觀之
    ，衡情出賣人可能預見所出賣帳戶係供作他人掩飾犯罪所得
    款項之用固無問題，但金融帳戶遭犯罪集團使用之途甚為多
    端，例如可能遭使用用以擄人勒贖、擄車勒贖（恐嚇取財）
    取款之用，故被告出賣帳戶之時，除非買受人有意告知，主
    觀上應無從知悉買受之人將來究竟要將該帳戶作為何種具體
    犯罪之用（事實上買受人不可能告知），故除非另有積極證
    據足以證明出賣人於出賣之時，即已具體知悉所出售之對象
    係欲用該帳戶以供作詐欺、擄人勒贖、恐嚇取財等犯罪之用
    ，否則即難認被告有該等犯罪之故意（否則，若出賣之帳戶
    用作擄人勒贖、恐嚇取財，出賣之人豈非當然要負擔幫助擄
    人勒贖、幫助恐嚇取財之重罪罪責？）。而本件被告乙○○
    對此於本院審理時則陳稱：伊於出賣之時，主觀上僅知買受
    人可能轉作不法用途，但究竟確切作何不法之事，並不知情
    等語，核與前述事理相符，應堪採信，且卷查並無其他積極
    證據（例如買受人指稱曾經有將欲行詐騙之事事前告知被告
    ）足認被告有認識犯罪集團之人實施常業詐欺犯罪之態樣及
    內容為何，自無法以幫助詐欺罪相繩，是此部份本應為無罪
    之諭知，然公訴意旨認此部份與前開起訴並論罪部分有牽連
    犯裁判上一罪關係，爰不另為無罪之諭知，併此敘明。又刑
    法上所謂幫助犯者，係指於他人實施犯罪之前或犯罪之際，
    予以助力，使之易於實施或完成犯罪行為之謂，故以「事先
    幫助」及「事中幫助」為限，若於他人犯罪行為完成後，予
    以助力，即學說上所謂「事後幫助」，除法律別有處罰規定
    外，不成立幫助犯，最高法院18年上字287 號判例、71年度
    臺上字第843 號判決可資參照。又詐欺取財罪係以意圖為自
    己不法所有，以詐術使人交付財物為要件，是詐欺取財之犯
    罪行為，應係於被害人交付財物後，即已完成，並不以行為
    人是否已經取得財物為斷。被告乙○○於詐欺集團著手對被
    害人等施用詐術並使被害人匯款進入人頭帳戶時，事前對於
    整個犯罪歷程、計畫並不知情且未參與，雖於被害人匯款後
    ，詐欺集團電話聯絡帳戶遭凍結之際，已知悉該帳戶係作為
    詐欺匯款之用，並配合詐欺集團出面欲掛失帳戶提款卡以方
    便提領款項，然其時，被害人等業已因詐欺集團施用詐術將
    款項匯入指定帳戶而交付財物完竣，則詐欺集團之詐欺行為
    亦應認已經完成，此時被告再基於幫助之意思，為方便詐欺
    集團領款而掛失帳戶，乃屬我國刑法不處罰之事後幫助行為
    ，自不能構成幫助詐欺罪，亦併此敘明。
四、據上論斷，應依刑事訴訟法第273 條之1 第1 項、第299 條
    第1 項，洗錢防制法第9 條第1 項、第5 項後段，刑法第2
    條第1 項前段、第11條、第30條第1 項前段、第2 項、第41
    條第1 項前段，罰金罰鍰提高標準條例第2 條，判決如主文
    。
本案經檢察官薛嘉珩到庭執行職務。
中　　華　　民　　國　　94　　年　　1 　　月　　28　　日
                 　刑事第七庭法  官　王沛雷
上正本證明與原本無異。
如不服本判決，應於判決送達後10日內，向本院提出上訴狀。
                             書記官　詹志鵬
中　　華　　民　　國　　94　　年　　1 　　月　　31　　日
附錄本件論罪科刑法條：
洗錢防制法9條第1項、第5項、第2條第1款
    犯第 2 條第 1 款之罪者，處五年以下有期徒刑，得併科新
    臺幣三百萬元以下罰金。
    犯前四項之罪，於犯罪後六個月內自首者，免除其刑；逾六
    個月者，減輕或免除其刑；在偵查或審判中自白者，減輕其
    刑。
洗錢防制法第2條第1款：
    一  掩飾或隱匿因自己重大犯罪所得財物或財產上利益者。
